【裁判字號】    99,交聲,1452
【裁判日期】    990630
【裁判案由】    聲明異議
【裁判全文】
臺灣高雄地方法院交通事件裁定        99年度交聲字第1452號
原處分機關  交通部公路總局高雄區監理所
異  議  人
即受處分人  甲○○
上列異議人即受處分人因違反道路交通管理處罰條例案件，對於
原處分機關即交通部公路總局高雄區監理所中華民國99年4 月26
日所為處分（高監營裁字第裁80-N00000000號）聲明異議，本院
裁定如下：
    主  文
原處分撤銷。
甲○○汽車駕駛人，駕駛汽車經測試檢定酒精濃度超過規定標準
，壹年內禁止考領普通重型機器腳踏車駕駛執照，並應接受道路
交通安全講習；又汽車駕駛人，領有聯結車職業駕駛執照駕駛重
型機器腳踏車，處罰鍰新臺幣壹仟捌佰元。
    理  由
一、原處分意旨略以：異議人即受處分人甲○○（下稱異議人）
    於民國98年5月27日凌晨0時53分許，酒後駕駛車牌號碼P3H-
    113號重型機車，行經高雄縣仁武鄉仁安一巷4號前，為警攔
    檢，經測得呼氣中酒精濃度每公升1.06毫克，發現超過規定
    標準（每公升0.55毫克）之違規事實，且僅領有職業聯結車
    駕駛執照駕駛重型機器腳踏車，而為警開單舉發，並經原處
    分機關依道路交通管理處罰條例第35條第1項第1款、第22條
    第1項第4款規定，裁處罰鍰新臺幣（下同）1,800元（依行
    政罰法第26條規定，本案酒駕部分之罰鍰與刑事罰競合免繳
    )，吊扣其職業聯結車駕駛執照12個月，並施以道路交通安
    全講習等語。
二、異議意旨略以：異議人於違規當時係騎乘重型機車，若吊扣
    其賴以維生之職業聯結車駕照，將嚴重影響生計，爰依法聲
    明異議，請求撤銷原處分機關吊扣上開駕照之處分等語。
三、按汽車駕駛人領有聯結車、大客車、大貨車或小型車駕駛執
    照，駕駛重型機器腳踏車，處1,800 元以上3, 600元以下罰
    鍰，並禁止其駕駛；汽車駕駛人，駕駛汽車經測試檢定有酒
    精濃度超過規定標準之情形者，處新臺幣（下同）15,000元
    以上60,000元以下罰鍰，並當場移置保管其車輛及吊扣其駕
    駛執照1 年，道路交通管理處罰條例第22條第1 項第4 款、
    第35條第1 項第1 款分別定有明文；且汽車駕駛人，有前述
    違反第35條第1 項規定之情形者，應接受道路交通安全講習
    ，同條例第24條第1 項第2 款亦有明文。再按94年12月14日
    修正、95年3 月1 日施行前之道路交通管理處罰條例第68條
    固規定：「汽車駕駛人，因違反本條例及道路交通安全規則
    之規定，受吊扣或吊銷駕駛執照處分時，吊扣或吊銷其持有
    各級車類之駕駛執照」，惟修正後業已刪除「吊扣」之規定
    ，改為「汽車駕駛人，因違反本條例及道路交通安全規則之
    規定，受吊銷駕駛執照處分時，吊銷其持有各級車類之駕駛
    執照」，其修正理由乃係舊法將違法或違規駕駛人所持有各
    級車類之駕駛執照一併吊扣，失之過酷，影響人民工作及生
    活甚鉅，故依修正後之該條規定，受吊扣駕駛執照處分時，
    僅能吊扣違規當時所駕車類之駕駛執照，不再吊扣其持有各
    級車類之駕駛執照，僅於受吊銷駕駛執照處分時，始吊銷其
    持有各級車類之駕駛執照，若駕駛人並無該級車類之駕駛執
    照，即無從執行吊扣駕駛執照之處分，而僅係應否依道路交
    通管理處罰條例第22條第1 項規定處罰駕駛人之問題。
四、查本件異議人酒後騎乘普通重型機器腳踏車當時，其普通重
    型機車駕駛執照已遭註銷，僅領有職業聯結車駕駛執照，有
    本院公路監理電子閘門證號查詢資料、原處分機關違反道路
    交通管理事件不服裁決聲明異議案件移送書在卷可稽。異議
    人既係駕駛重型機車違反道路交通管理處罰條例第35條第1
    項第1 款之規定，揆諸前揭法律規定及說明意旨，原處分機
    關依法即僅能吊扣其普通重型機車駕駛執照，並無得吊扣異
    議人持有他級駕駛執照之依據。原處分機關以受處分人有上
    開違規行為，裁處吊扣其職業聯結車駕駛執照，而非吊扣其
    普通重型機車駕駛執照，已難謂係適法之處分。又上開處置
    方式，雖可能產生無照駕駛之駕駛人，反而較有照駕駛之駕
    駛人，得受有無需受吊扣駕駛執照處罰利益之疑慮，然本院
    審酌「行政行為，採取之方法所造成之損害不得與欲達成目
    的之利益顯失均衡」，乃為行政程序法第7 條第3 款所明定
    ，而若於上開情形下吊扣駕駛人各級車類之駕駛執照，雖可
    達成完全杜絕駕駛人繼續酒醉駕車之目的，惟亦同時造成剝
    奪駕駛人駕駛各級車類車輛之結果，而如此所造成之損害，
    已與欲達成目的之利益顯失均衡，且與前揭道路交通管理處
    罰條例第68條之修法意旨不相符合，有違法律保留原則，於
    法未合。另按道路交通管理處罰條例第67條第6 項明文規定
    ：「汽車駕駛人違反本條例規定，應受吊扣駕駛執照處分，
    於汽車駕駛人係無駕駛執照駕車者，在所規定最長吊扣期間
    內，不得考領駕駛執照。」，是本條例就無駕駛執照者應受
    吊扣駕駛執照處分之情形，已設有處理之方式，自不得因違
    規人並無駕駛執照即任意吊扣其他種類車輛之駕照，致生重
    複評價違規行為之違誤。故該條例第35條規定所需吊扣之駕
    照，應係指酒精濃度超過規定標準駕駛遭查獲時所駕駛車輛
    之駕照，而不得將遭查獲人所持有各級車輛之駕照均予吊扣
    。本件異議人係無重型機車駕駛執照，仍於酒後駕駛重型機
    車經測試酒精濃度超過標準，應屬無照駕駛，依前揭說明，
    只需依法禁止其在此期間內考領重型機車駕照，即可達成原
    本預定之法律效果。
五、至原處分機關裁處異議人領有聯結車職業駕駛執照駕駛重型
    機器腳踏車之交通違規罰鍰1,800 元部分（酒駕部分，原處
    分機關以刑事案件已處罰而免繳罰鍰）及施以道路交通安全
    講習部分，異議人對此並未爭執，且經核與上開道路交通管
    理處罰條例第22條第1 項第4 款、第35 條 第1 項第1 款及
    第24條第1 項第2 款等規定之內容相符，而其罰鍰金額亦符
    合違反道路交通管理事件統一裁罰基準表之規定，是原處分
    就此部分均屬妥適，而無不合，附此敘明。
六、聲明異議，屬一種司法救濟途徑，由法院審查受處分人所涉
    之違規事實是否成立及原處分所適用之法條是否正確、裁罰
    是否適當，因法院負有司法審查之作用，對原處分失當時，
    應自為處分，本件異議人固僅就原處分之吊扣駕駛執照部分
    聲明異議，惟原處分有關裁處罰鍰及安全講習處罰效果，宜
    為一併重新諭知（臺灣高等法院暨所屬法院98年法律座談會
    刑事類提案第23號研討結果亦同此見解）。綜上，原處分機
    關上開吊扣駕駛執照之行政裁罰，既有未洽，應由本院撤銷
    原處分，重新諭知如主文所載。
據上論結，應依道路交通案件處理辦法第20條，裁定如主文。
中    華    民    國    99    年    6     月    30    日
                       交通法庭  法  官  吳芝瑛
以上正本證明與原本無異。
如不服本裁定，應於收受送達後5 日內向本院提出抗告狀。
中    華    民    國    99    年    6     月    30    日
                                 書記官  林麗文

司法院資訊處製作；財團法人民間司法改革基金會備份。
